最高法院民事判決　　　　　　　　　　　　　　　　八十七年度台上字第六四六號
　　上　訴　人　劉 家 騰即.
　　　　　　　　吳劉惠美即劉.
　　　　　　　　劉 玫 蘭即.
　　　　　　　　劉 登 美即.
　　　　　　　　劉 孋 慧即.
　　　　　　　　劉 美 良即.
　　　　　　　　劉 家 翰即.
　　被 上訴 人　財政部國有財產局
　　法定代理人　劉 金 標
右當事人間請求所有權移轉登記事件，上訴人對於中華民國八十六年七月七日台灣高
等法院第二審更審判決（八十六年度上更(二)字第六六號），提起上訴，本院判決如左
：
    主  文
原判決關於駁回上訴人之其餘上訴及該訴訟費用部分廢棄，發回台灣高等法院。
    理  由
本件上訴人基於繼承關係，請求被上訴人為土地所有權移轉登記。其訴訟標的對於共
同訴訟之上訴人間必須合一確定。上訴人劉家翰一人住居於美國，其所具上訴狀及上
訴理由狀，均未經我國駐美機關認證，或難認係屬合法之上訴，但其餘上訴人所合法
提起之第三審上訴，依民事訴訟法第五十六條第一項第一款規定，其效力既及於全體
，參照本院三十三年上字第一八一四號判例，即應併認劉家翰之上訴仍屬合法。先予
明。
次查，上訴人主張：坐落苗栗縣公館鄉○○段六二三－五七等地號如原判決之上訴聲
明第二項所示之二十七筆土地（下稱系爭土地），係屬國有財產，均已完成國有土地
登記。前經伊之被繼承人劉謝寶玉於民國五十二年間向被上訴人承購，於繳清價金後
，被上訴人竟拒不辦理所有權移轉登記等情，求為命被上訴人將其中如原判決主文第
二項所示之五筆土地所有權移轉登記與伊。其餘二十二筆土地於辦妥「分筆登記」後
，將所有權移轉登記與伊之判決。（按：原審就原判決主文第二項所示五筆土地部分
，經為上訴人勝訴之判決，被上訴人對之未聲明不服。除該部分外，上訴人於第一審
原另請求被上訴人為其餘二十四筆土地之所有權移轉登記。嗣於原審「減縮」為二十
二筆及「擴張」上開「分筆登記」部分之聲明。又劉謝寶玉於八十三年四月十二日死
亡，由上訴人聲明承受訴訟。）
被上訴人則以：系爭土地因有重複出租之情形，迄今未能完成地籍測量致無從辦理地
籍登記、國有土地登記及分筆登記。依上訴人之被繼承人劉謝寶玉於申購時所出具之
切結書表示願俟辦妥各該登記後再為所有權移轉登記，伊尚無將之移轉登記與上訴人
之義務等語，資為抗辯。
原審除前開判決上訴人勝訴之五筆土地部分外，其餘二十二筆土地部分，均維持第一
審所為上訴人敗訴之判決，駁回其上訴。（另原審駁回上訴人「擴張」之訴部分，漏
未於原判決主文內諭示。）無非以：系爭土地二十七筆，係屬國有財產，均已完成國
有土地登記。前由上訴人之被繼承人劉謝寶玉就其中五筆整筆土地及其餘二十二筆內
尚未辦理分筆登記之特定部分承租造林，再於五十二年間向被上訴人承購，繳清價金
後，被上訴人尚未辦理分筆登記及為土地所有權移轉登記等事實，為兩造所不爭執，
並有土地登記簿謄本、繳納地價款單據、提存書等件可稽，固堪認為真實。惟劉謝寶
玉曾出具切結書，其第二、三項分別記載：「申購之土地，以貴處（被上訴人）實際
測量分割面積為準」「願俟貴處辦妥地籍登錄及國有土地囑託登記或分筆登記後再辦
理產權移轉登記」等情，該第三項之文字經查亦係本於劉謝寶玉之同意所添加，上訴
人即應受該切結書內容之拘束。茲系爭二十七筆土地，除其中五筆為整筆土地，上訴
人本於買賣關係，請求被上訴人為該部分之所有權移轉登記，尚無不合外，其餘二十
二筆係各該地號內之特定部分，前因有部分重複放租，於分筆測量時，發生指界糾紛
，經苗栗縣政府前後召開二十多次協調會均未能解決，既有該縣政府之國有土地放租
清冊及六十七年七月十日（六七）府農林字第五六二九五號、八十二年十二月二十一
日（八二）府農林字第一三二九九○號等函可考，顯見被上訴人迄今尚未完成該部分
之分筆登記，致上開地號內之特定部分未能確定其範圍。而苗栗縣苗栗地政事務所（
下稱苗栗地政事務所）於七十八年間憑上訴人之代理人陳萬托之片面指界所製作之測
量圖及苗栗縣政府之承租造林實測圖，又均非為土地分筆登記所作之測量，自不得採
為被上訴人辦理分筆登記之依據。是該二十二筆土地部分，雖已辦妥地籍登記及國有
土地囑託登記，但因其中屬於上訴人買受之特定部分，尚須兩造會同指界測量始得辦
理分筆登記。乃上訴人竟於原審準備程序期日表示無錢預繳該測量費用，被上訴人亦
謂其無預算可負擔云云，即屬無從再命由兩造指界測量。此外，上訴人並不能舉證證
明其執以主張被上訴人應為「分筆登記」之附圖所示之特定部分為正確，其請求被上
訴人就上開二十二筆土地部分依該附圖所載之地號面積為分筆登記後，再辦理所有權
之移轉登記，揆之前揭切結書第三項之記載，自屬無理，不應准許等詞，為其判斷之
基礎。
查上訴人於原審主張：「苗栗地政事務所人員王松柏證稱：只要資料齊全即可辦理（
分筆登記），毋庸再實測。……被上訴人僅須依鈞院前審判決所附測量圖辦理分筆登
記後，過戶給上訴人即可，無須再實地指界、測量。……七十八年之測量圖，係參照
五十一年實測圖繪製，已依監察院四十九年九月二十二日監台院調字第一七三五號代
電指示……就重複放租處理完畢……無重複承租之問題，該測量圖自屬可採」等語，
（見：原審「上更二」字卷二一五、二一六頁），係屬攸關系爭二十二筆土地內之特
定部分，應否再由兩造會同指界測量始得分筆登記及上訴人所執之七十八年間苗栗地
政事務所測量圖是否正確之重要攻擊防禦方法。原審未予斟酌說明其取捨意見，遽以
兩造均表示不願預繳測量費用，上訴人又不能證明上開附圖係屬正確等由，而為不利
於上訴人之認定，已屬可議。況果認上訴人得基於買賣關係向被上訴人為本件之請求
，而有預納鑑定費用以實施指界測量之必要，是否不能依民事訴訟法第九十四條第二
項、第二百二十條規定以裁定命當事人預納﹖縱當事人不為預納，然實施鑑定測量，
究僅屬調查證據方法之一，經鑑定測量後，法院仍須踐行調查證據之程序以定其取捨
。苟不經鑑定測量，是否即不能依其他方法，以確定被上訴人應為給付之範圍﹖原審
未詳為審究，徒以前詞即就系爭二十二筆土地部分為上訴人敗訴之判決，亦屬難昭折
服。上訴論旨指摘該部分之原判決不當，求予廢棄，非無理由。又系爭土地登記簿謄
本中似未見有五八六－二四、五九八－五、五九八－三號等三筆部分，案經發回，宜
注意及之。
據上論結，本件上訴為有理由，依民事訴訟法第四百七十七條第一項、第四百七十八
條第一項，判決如主文。
中      華      民      國    八十七    年      三      月    二十六    日
                              最高法院民事第七庭
                                  審判長法官  朱  錦  娟
                                        法官  蘇  茂  秋
                                        法官  蘇  達  志
                                        法官  顏  南  全
                                        法官  葉  賽  鶯
      右正本證明與原本無異
                                              書  記  官
中      華      民      國    八十七    年      四      月      九      日
